臺灣高等法院高雄分院刑事判決　　　　　　　　　　九十一年度上易字第七五號
　　上　訴　人
　　即　被　告　甲○○
右上訴人因詐欺案件，不服臺灣高雄地方法院八十九年度自字第四六一號中華民國九
十一年三月二十五日第一審判決，提起上訴，本院判決如左：
      主  文
原判決撤銷。
甲○○無罪。
      事  實
一、自訴意旨略以：甲○○與莊保華（已更名為莊育棟，另案由原審法院審理中）共
    同經營釣蝦場，惟因經營不善，缺款週轉，明知無償債之意，竟基於共同意圖為
    自己不法之所有之概括犯意，先後於民國（下同）八十九年六月二十三日及八十
    九年七月初，經友人林棟隆介紹認識乙○○後，前往至高雄市新興區○○○路一
    二九之一號乙○○住處，佯稱須整修釣蝦場云云，先後向乙○○借得新台幣（下
    同）五萬元及九萬元共計十四萬元作為個人之用，並由甲○○開立支票二紙作為
    擔保，且以支票發票日作為償還借款之日期，致乙○○信以為真，先後交付五萬
    元及九萬元之現金予甲○○、莊育棟二人，並收受甲○○開立之支票（票號︰Ａ
    Ｌ0000000號、ＡＬ0000000號，發票日︰八十九年六月二十九日
    、同年七月六日）二紙，詎屆系爭二紙支票之發票日，經乙○○提示付款，均因
    存款不足而遭退票，甲○○及莊育棟二人復避不見面，乙○○始知被騙，因認被
    告甲○○涉有刑法第三百三十九條第一項之詐欺取財罪嫌。訊據上訴人即被告甲
    ○○（下稱被告）固坦承有簽發二紙支票借予莊育棟持向自訴人冷自遠借款十四
    萬元之情事，惟堅詞否認有詐欺犯行，辯稱︰借票時，有詢問莊育棟有無問題，
    莊育棟說他有能力，他會處理，因為他的蝦場有在收入，才將票借給莊育棟，莊
    育棟在借票時有說他會負責票款，且之前其所借之支票票，莊育棟都有處理等語
    。
二、按犯罪事實應依證據認定之，無證據不得推定其犯罪事實；又不能證明被告犯罪
    者，應諭知無罪之判決，刑事訴訟法第一百五十四條、第三百零一條第一項，分
    別定有明文。所謂證據，須適於被告犯罪事實之證明者，始能採為斷罪資料，法
    院如未能發現相當證據或證據不足以證明，自不能以推測或擬制之方法以為裁判
    基礎，是以法院認定不利被告之事實，須依積極證據，苟積極證據不足為不利被
    告事實之認定時，即應為有利於被告之認定，更不必有何有利之證據；又自訴人
    之自訴，係以使被告受刑事訴追為目的，是其陳述是否與事實相符，仍應調查其
    他證據以資審認。再者，刑法第三百三十九條第一項之詐欺罪之成立，以意圖為
    自己或第三人不法之所有，以詐術使人將本人或第三人之物交付為要件，所謂詐
    術使人交付，必須被詐欺人因其詐術而陷於錯誤，若其所用方法不能認為詐術，
    ，亦不致使人陷於錯誤，即不構成該罪，此有最高法院四十六年台上字第二六０
    號判例可資參照。
三、經查︰
  (一)自訴人於本院審理時陳稱：第一次是莊育棟出面，他說他第三家蝦場急需給工錢
    ，還有整修費用，我當時在台南就坐火車拿錢過去，是莊育棟打電話給我，第一
    次我把錢送到火車站，莊育棟派一個人來拿，第二次是莊育棟和被告去向我借，
    被告有去，但是沒開口，開口借的是莊育棟，被告沒有進去我家。第二次說是急
    需錢，說整修第三家的蝦場費用還不過，他是向人盤舊蝦場來整修。我有去求證
    ，他確實有開蝦場，他現在把蝦場都賣了等語（見本院卷第五十七頁、五十八頁
    ），並有自訴人於原審法院所提出八十九年七月七日刊登有祥和、勝利、名人等
    釣蝦場廣告之報紙附卷（見原審卷第一０六頁）可資佐證，經核與同案被告莊育
    棟於原審陳稱：我有向冷自遠借十四萬元，我向甲○○借票開票給自訴人向他借
    錢等語相符（見原審卷第二八頁背面），足徵向自訴人借款者係同案被告莊育棟
    而非被告，亦即被告並未出面對自訴人施用詐術至為灼然，被告所辯伊未向自訴
    人借錢乙節應堪採信。
  (二)被告於原審法院及本院調查時固均坦承無力支付系爭二張票款，而其向台灣銀行
    屏東分行領用之支票係八十九年七月二十一日因存款不足，經公告為拒絕往來戶
    ，此經該行於九十年二月二十三日以（九十）銀屏營字第一一０一號函函覆原審
    在卷可憑。惟同案被告莊育棟經原審通緝到案後，於本院調查時證稱：我向被告
    借票都有準時匯進去讓人領，自訴人這二張票是林棟隆答應要還我，結果林棟隆
    誤了我，被告不知道借款過程；我當時還在經營釣蝦場；被告常借給我空白票，
    錢場我都會匯進去帳戶內讓人領等語（見本院卷第二九頁以下），足證被告所辯
    之前莊育棟經常向其借票，且票款均由其自行匯入帳戶內讓執票人提領，而借票
    當時莊育棟之釣蝦場仍在經營中等情，應可採信，如前台灣銀行屏東分行所函覆
    之情形觀之，在被告簽發系爭十四萬元之支票交莊育棟持向自訴人借款前並無任
    何退票記錄，足證莊育棟所陳，前此之標款均由其匯入被告帳戶內讓執票人提領
    等語，並非子虛，莊育棟向被告所借用之票據既未曾退票過，且借票當時莊育棟
    之釣蝦場仍在營業中，則被告辯稱其係因前此莊育棟所借用之票據均能如期匯入
    票款供執票人提領，且當時莊育棟之蝦場仍在經營中始同意借票等語，應屬可信
    ，被告既係因誤信而簽發支票借予莊育棟，縱莊育棟係以之行詐，而其自身又無
    支付能力，亦難謂被告與之有何共同之犯意聯絡或不法所有之意圖。此外，本院
    亦查無其他確切之證據足以證明被告有詐欺之犯，被告被訴詐欺取財罪嫌即屬不
    能證明，依法自應為無罪之諭知。
四、原審未詳為推求，遽為論罪科刑之諭知，尚有未洽，被告執此聲明上訴，指摘原
    判決不當，為有理由，自應由本院將原判決撤銷，並諭知被告無罪之判決。
據上論結，應依刑事訴訟法第三百六十九條第一項前段、第三百六十四條、第三百四
十三條、第三百零一條第一項，判決如主文。
中    華    民    國     九十一     年       七       月      二十六    日
                              臺灣高等法院高雄分院刑事第四庭
                                  審判長法官  蕭權閔
                                        法官  陳啟造
                                        法官  李嘉興
右正本證明與原本無異。
不得上訴。
                                      書記官  呂素珍
中    華    民    國     九十一     年       七       月      三十      日
                                                                        Ｑ
